臺灣彰化地方法院民事判決　九十一年度訴字第六二五號
　　原　　　告　　乙○○
　　送達代收人　　張翠華
　　被　　　告　　甲○○
右當事人間請求確認委任關係不存在事件，本院判決如左：
    主      文
原告之訴駁回。
訴訟費用由原告負擔。
    事      實
一、原告聲明：
    （一）請求確認財團法人彰化基督教醫院與甲○○間之「院長職務代理人」及「
          副院長」之委任關係不存在。
    （二）訴訟費用由被告負擔。
二、被告聲明：
    （一）原告之訴駁回。
    （二）訴訟費用由原告負擔。
三、原告陳述：
    （一）按財團法人彰化基督教醫院（下稱彰基醫院）之院長人選，係經董事會提
          議，台灣基督長老教會總會任免之，彰基醫院章程第四條定有明文。又任
          免院長所提副院長，係屬彰基醫院董事會之職權，彰基醫院捐助暨組織章
          程第九條第八款亦有明文。
    （二）次按原告現為彰基醫院之現任董事，有法人登記證書為證。而被告甲○○
          雖曾為彰基醫院之副院長，惟已於民國（下同）九十一年二月十五日遭彰
          基醫院董事會解職，有董事會議事錄為憑，依法自已喪失副院長之職位，
          而不得再行使副院長之職權；又彰基醫院董事會於現任黃昭聲院長在九十
          一年一月十六日遭不得行使院長或代理院長職務之假處分後，乃於同年一
          月二十八日係選任郭守仁副院長代行院長職務，而非被告甲○○，此亦有
          董事會議事錄為憑，故依法被告自不得行使代理院長職務，亦無疑義。
    （三）詎被告除仍以副院長自居外，且在未受彰基醫院委任下，竟又擅自自封為
          「院長職務代理人」，並以所謂代理院長身分，於九十一年一月二十九日
          以電子郵件通知彰基醫院所有員工，發佈所謂人事命令，致彰基醫院上下
          三千多名員工無所適從，一片混亂，已對彰基醫院院務及原告基於彰基醫
          院捐助暨組織章程第九條所享有之董事職權行使，造成重大之損害。
    （四）依「財團法人彰化基督教醫院章程」第五條「本院置副院長若干人，協助
          院長綜理本院院務…」；第十條第四款「院長之職權如下：…四提名副院
          長…經董事會同意後任免之。」以及原證三所使「財團法人彰化基督教醫
          院捐助暨組織章程」第九條第六、八款規定「董事會之職權如下：…六「
          負責醫師」之選聘及解聘。…八任免院長提名之副院長」。是關於任免彰
          基醫院之副院長，及當院長缺任時，其職務代理人之指定，均屬彰基醫院
          董事之職權，彰基醫院董事基於其身為董事之私法上地位，得依法行使上
          述章程所定之各項職權。倘有未經法定程序而自任為彰基醫院副院長，或
          自稱為所謂之「院長職務代理人」者，出而主張其有權行使前述各項彰基
          醫院院長職權，則因顯已侵犯彰基醫院董事之私法上權利（基於董事身份
          有任免院長職務代理人、副院長之權利），雖該自任為院長職務代理人或
          副院長者，其與彰基醫院間有無委任關係乃他人間法律關係，然而揆之前
          述最高法院判例見解，原告身為彰基醫院董事，仍得對被告求為確認被告
          與彰基醫院間代理院長及副院長委任之法律關係存否之判決，亦即原告應
          有提起本件確認之訴之法律上利益，合先敘明。被告固辯稱前述章程第九
          條規定「任免院長所提副院長」係「董事會」而非「董事」個人之職權，
          彰基醫院董事會職權之行使以董事合議為之，原告身為董事行使參與董事
          會會議決之職權行使權利未受侵害云云，主張原告提起本件訴訟並無確認
          利益。惟查「董事會」僅為財團法人之機關，受法人委託擔任董事者乃董
          事個人，且董事會之決議須透過董事個人行使職權始得形成。倘有人故意
          忽視董事會所為任免副院長或指定院長職務代理人之決議，而僭稱為副院
          長或院長職務代理人者，則董事個人基於其董事身份所得行使之財團法人
          董事職權（依據章程參與及決定法人事務之權利），即因而受到影響，此
          觀之前述原證一所示彰基醫院章程第十條規定院長職權包括「擬定醫院營
          運政策及實施計畫」、「編列醫院預算及決算」、「執行董事會議決事項
          ，並向董事會報告進度及成果」、「提名副院長等經董事會同意任免」等
          ，與原證二所示彰基醫院捐助暨組織章程第九條董事會職權包括「院務方
          針計畫之審定」、「預算及決算之審核及監察」、「任免院長所提副院長
          等人員」等，相互印證比較後，即知被告自任為院長職務代理人對於原告
          如何行使彰基醫院董事職權將產生影響，被告所辯應不足採。
    （五）彰基醫院董事戴秋芸、蕭松瑞、李玉霞、黃祐聰、周神彬、伍錐等六位所
          為辭職之意思表示，業經戴秋芸等六位於到達前撤回，此見戴秋芸等六位
          於九十年十月三日以後仍然參與彰基醫院董事會開會，而全體與會董事均
          未提出異議，有彰基醫院第三屆第七次臨時董事會開會通知附呈可稽，被
          告主張戴秋芸等六位分別於九十九月廿日、九月廿七日、十月三日辭職，
          喪失董事資格云云，並非事實。其次彰基醫院董事原有十五名，茲於九十
          年十二月廿三日有董事潘俊雄（同時為董事長）、陳正雄、蔡炳田、姚慶
          政、鍾日曜、侯書文等六人提出辭職書，餘九名董事中之七人於九十一年
          一月廿八日出席第九屆第八次臨時董事會，決議由郭守仁為院長職務代理
          人；嗣於九十一年二月十五日第三屆第九次臨時董事會，有蕭松瑞、李玉
          霞、黃祐聰、伍錐、周神彬、戴秋芸、原告等六人出席（另董事蔡崇偉全
          程出席，但表示此次會議請假且未簽到），決議免除被告之副院長職務，
          均符合章程以及法律規定。退步言之，依民法第六十四條規定，財團法人
          董事有違反捐助章程之行為時，須由法院因聲請而宣告其行為無效，於法
          院宣告無效前，董事之決議自非無效可言。於本件，上述彰基醫院第三屆
          第八、九次董事會決議事項迄今未經法院宣告為無效，是被告基於上述兩
          次董事會決議內容，即非彰基醫院之副院長或院長職務代理人。至於被告
          書狀被證六所示之「卅七屆（一九九０年度）第二次全體董事會」記錄之
          真偽難辨，茲此否認其真正。又該會議記錄縱為真實，然依前述之九十一
          年一月廿八日彰基醫院第三屆第八次臨時董事會決議，乃改任郭守仁為院
          長職務代理人，是縱被證六所示會議記錄為真，彰基醫院亦於九十一年一
          月廿八日後改由郭守仁擔任院長職務代理人，被告竟仍以彰基醫院院長職
          務代理人自居，顯非合法。
四、被告陳述：
    （一）原告無即受確認判決之法律上利益：
    （１）原告以董事「個人」名義訴請確認彰基醫院與被告間「代理院長」及「副
          院長」委任關係之存否，而彰基醫院副院長係由該院院長提名後，經董事
          會同意後任免之，為彰基醫院章程第十條第四款所明定，則被告與彰基醫
          院間是否仍有委任關係，能否行使副院長及代理院長職權，應係彰基醫院
          與被告間之問題，與原告個人無涉，縱被告不當行使副院長及代理院長之
          職務，所受損害者係彰基醫院而非原告，原告自無因被告行使副院長及代
          理院長之職務而使其權利受到重大損害之情形。本件訴訟原告係以董事個
          人名義提起，非以彰基醫院之名義提起，其顯無受確認判決之法律上利益
          。
    （２）再彰基醫院捐助暨組織章程第九條（變更前第八條）雖定有：「任免院長
          所提副院長」之規定，惟係「董事會」之職權，非「董事」之職權，其他
          如醫院院務方針及計劃之審定、財產與基金之保管與運用、經費之籌劃、
          預算及決算之審核與監察、重要章則及辦法之制定、負責醫師及董事之選
          聘及解聘等等，亦為董事會之職權，非董事個人之職權。而彰基醫院董事
          會職權之行使以董事合議為之，即「董事會之決議，除法律及章程另有規
          定外，應有過半數董事之出席，出席董事過半數之同意行使之」，故原告
          乙○○為彰基醫院董事，被告從未否認，原告何來法律關係不明確，致其
          私法上地位受影響，事實上原告身為彰基醫院董事，行使參與彰基醫院董
          事會議決之職權行使權利，亦從未受絲毫侵害、減損。故原告請求確認被
          告與彰基醫院間代理院長及副院長之委任關係之存否；與其董事職權之行
          使是否受損害，及得否因本件確認判決而得回復，毫不相干。亦即被告是
          否為彰基醫院之代理院長及副院長，均不影響原告乙○○為彰基醫院董事
          之權義。又彰基醫院為法人組織，設有代表法人之董事，對於不法侵害彰
          基醫院之行為，自可代表法人排除侵害，故縱然被告有違法行使副院長及
          代理院長之職務侵害彰基醫院權益之情事，亦非得由身為董事之原告以董
          事個人名義代彰基醫院排除侵害。
    （３）準此，原告為彰基醫院董事之法律上地位，並不因被告是否為彰基醫院代
          理院長及副院長而受有任何損害及影響，換言之，原告在私法上之地位（
          彰基醫院董事）本無受侵害之危險，實難想像以本件確認判決除去其不存
          在之危險。其所提本件確認之訴，確無法律上之利益甚明。
    （二）彰基醫院第三屆第八、九次臨時董事會所為決議均為無效之決議：
    （１）按戴秋芸、蕭松瑞、李玉霞、黃祐聰、周神彬、伍錐等六人原為彰基醫院
          董事，惟已分別於九十年九月二十日（戴秋芸）、九十年九月二十七日（
          蕭松瑞、李玉霞、黃祐聰、周神彬）、九十年十月三日（伍錐），親自向
          彰基醫院董事會提出辭職書，有辭職書六份可稽，依法已喪失董事資格，
          已非彰基醫院董事，不得再執行董事職權，嗣亦經　鈞院以九十一年度執
          全字第二四四號執行命令命戴秋芸等六人不得行使彰基醫院董事職權在案
          。又董事會之決議，除法律及章程另有規定外，應有過半數董事之出席，
          出席董事過半數之同意行使之，彰基醫院捐助暨組織章程第十三條、醫療
          法施行細則第三十二條第二項分別定有強制規定，而彰基醫院現置董事十
          五人，有法人登記證書可稽。
    （２）彰基醫院第三屆第八次臨時董事會議事錄所載，出席董事為蕭松瑞、李玉
          霞、黃祐聰、伍錐、乙○○、周神彬、戴秋芸等七人。依前所述，除原告
          乙○○以外，其餘戴秋芸等六人早已辭卸彰基醫院董事職務，已非彰基醫
          院董事，渠等自無權再以董事名義出席彰基醫院董事會，更遑論參與任何
          決議。故依法此次董事會之董事出席人數僅原告一人而已，依彰基醫院捐
          助暨組織章程第十三條之規定，該次會議未達章程所定最低開議人數（八
          人），應屬流會，自不得為任何事項之決議，如有任何決議即屬違反法令
          及章程之強制規定，應為無效之決議。故該次會議「選任郭守仁副院長為
          代理院長之職務代理人」之決議應為無效。更有甚者，彰基醫院原院長黃
          昭聲自九十一年一月一日起因任期屆至未獲續聘，不得再行使院長職務，
          且於九十一年一月十六日受　鈞院執行命令命不得行使院長或代理院長之
          職務在案，彰基醫院董事會竟於九十一年一月二十八日決議選任黃昭聲為
          彰基醫院代理院長，公然違反  鈞院執行命令，再於同次會議決議選任郭
          守仁為「代理院長之職務代理人」，其玩法弄權之舉明若觀火。同理依前
          所述，該次選任黃昭聲為彰基醫院代理院長之決議，亦因開議人數不足而
          違反法令及章程之強制規定，應為無效。故彰基醫院既無「代理院長」，
          又何來「代理院長之職務代理人」。
    （３）彰基醫院第三屆第九次臨時董事會開會議錄，出席董事雖載有蕭松瑞、李
          玉霞、黃祐聰、伍錐、乙○○、周神彬、戴秋芸、蔡崇偉等八人，惟蔡崇
          偉董事部份既已註明此次會議請假且未簽到，依法自不得列入出席董事之
          人數。故除原告外，仍無其他合法之彰基醫院董事出席該次會議，依彰基
          醫院捐助暨組織章程第十三條之規定，該次會議亦未達章程所定最低開議
          人數，亦不得為任何事項之決議，如有任何決議仍屬違反法令及章程之強
          制規定，應為無效之決議。故該次會議所為「免除被告副院長職銜」之決
          議應為無效。
    （４）準此，被告現仍為彰基醫院之副院長，且係合法之院長職務代理人。
    （三）被告為彰基醫院合法之副院長及院長職務代理人：
    （１）九十一年二月十五日彰基醫院第三屆第九次臨時董事會所為「免除被告副
          院長職銜」之決議應為無效已如前述，故被告仍為彰基醫院合法之副院長
          自明。
    （２）又原彰基醫院院長黃昭聲因任期屆至未獲董事會續聘，惟仍擅自以代理院
          長自居，彰基醫院不得已向　鈞院聲請假處分命黃昭聲自九十一年一月一
          日起不得行使彰基醫院院長或代理院長之職務，旋即獲准。又財團法人醫
          療機構院長（負責醫師）之選聘依醫療法施行細則第二十九條、第三十二
          條，及彰基醫院捐助組織章程第六條、第八條之規定，應有三分之二以上
          董事出席，以出席董事三分之二以上之同意行之，因院長或代理院長選聘
          之高門檻致人選難產，嗣主管機關行政院衛生署函知：「至貴院於院長（
          負責醫師）未完成聘任前，其代理人，應由貴院依內部職務代理規定辦理
          」。而彰基醫院早在七十九年八月十日第二次全體董事會中即決議通過「
          院長職務代理人之秩序」一案，其中即列被告於首位。足見被告為維護彰
          基醫院院務之順利進行，依董事會決議，以「院長職務代理人」之身分，
          於九十一年一月二十九日以彰行字第1268號行政備忘錄，向全體同工發布
          人事命令，既符彰基醫院董事會之決議，亦合於前開衛生署函文之旨。何
          來「已對彰基醫院院務及原告基於長基醫院捐助暨組織章程第九條所享有
          之董事職權行使造成重大之損害」之情形。
    （３）末查，原告前向臺灣臺中地方法院聲請對被告為「不得行使代理院長及副
          院長之職務」之假處分，經裁定駁回其聲請，竟又於抗告中，違反一事不
          再理原則向　鈞院為同一之聲請，　鈞院本應於程序上駁回其聲請，惟因
          不知前情誤予准許，始生本件訴訟，嗣臺灣高等法院臺中分院駁回原告不
          服臺中地院駁回聲請裁定之抗告而確定。足見原告乃玩法之徒，併予陳明
          。
    （四）綜上，原告以彰基醫院董事個人之地位，提起本件確認彰基醫院與被告間
          副院長及代理院長委任關係不存在事件，既無受確認判決之法律上利益，
          被告之任何行為亦無損於原告基於彰基醫院董事之法律上地位，更遑論被
          告確為合法之彰基醫院副院長及院長職務代理人。
五、按第三人起訴請求確認他人間之某法律關係存在或不存在，必須以該法律關係之
    雙方當事人為共同被告一同起訴，若僅以其中一方當事人為被告起訴者，即非適
    格之當事人（最高法院七十七年度台上字第一四一號、七十七年度台上字第一四
    一八號判決要旨參照）。本件原告起訴請求確認訴外人財團法人彰化基督教醫院
    與甲○○間之「院長職務代理人」及「副院長」之委任關係不存在，既未以該法
    律關係之雙方當事人即甲○○與彰基醫院為共同被告一同起訴，而僅列甲○○為
    被告，核之前開說明，本件原告之訴關於被告部分即屬當事人不適格，應予駁回
    。
六、本件原告之訴既因當事人不適格而應予駁回，則兩造前開提出之各項攻擊防禦方
    法無論虛實，均不影響本案判決之結果，即無逐一論述採駁理由之必要，特此敘
    明。
據上論結，本件原告之訴為無理由，依民事訴訟法第七十八條，判決如主文。
中　　　華　　　民　　　國　　九十一　　年　　 十一 　　月　　 十四 　　日
                                        民事第一庭
~B法　　　官　蔡紹良
右為正本係照原本作成。
如對本判決上訴，應於判決送達後二十日內向本院提出上訴狀。
~B法院書記官　田慧賢
中　　　華　　　民　　　國　　九十一　　年　　 十一 　　月　　 十四 　　日
